臺灣臺北地方法院民事判決
109年度訴字第6513號
原      告  莊寧    
訴訟代理人  林志豪律師
複代理人    劉北芳律師
被      告  高天惠  
訴訟代理人  林輝豪律師
            姜怡如律師
上列當事人間請求返還權狀事件，本院於民國110年9月14日言詞
辯論終結，判決如下：
    主  文
一、被告應將附表所示不動產之所有權狀返還予原告。
二、訴訟費用由被告負擔。
三、本判決主文第一項部分，於原告以新臺幣伍拾伍萬元為被告
    供擔保後，得假執行。但被告如以新臺幣壹佰陸拾伍萬元為
    原告預供擔保，得免為假執行。
    事實及理由
壹、程序部分
    按「不變更訴訟標的，而補充或更正事實上或法律上之陳述
    者，非為訴之變更或追加。」民事訴訟法第256條定有明文
    。查原告起訴時訴之聲明第1項為：請求被告返還原告所有
    之權狀（見本院店司調卷第6頁）；嗣於民國109年10月30日
    具狀將上開聲明文字補充為：被告應將附表所示不動產之所
    有權狀返還予原告（見本院卷一第80頁）。原告所為核屬補
    充其事實上陳述，非為訴之變更或追加，先予敘明。
貳、實體部分
一、原告主張：原告為附表所示不動產（下稱系爭不動產）之所
    有權人，詎被告霸佔系爭不動產所有權狀（下稱系爭權狀）
    不返還，經原告催告被告返還，被告均置之不理，爰依民法
    第767條第1項規定，請求被告返還系爭權狀等語，並聲明：
    ㈠如主文第1項所示。㈡願供擔保，請准宣告假執行。
二、被告則以：系爭不動產均係由被告出資購入，並借名登記在
    原告名下，原告並無資力購入系爭不動產，原告僅為系爭不
    動產之登記名義人，實際所有權人為被告，原告無權請求返
    還系爭權狀等語置辯。並聲明：㈠原告之訴駁回。㈡如受不利
    之判決，願供擔保請准宣告免為假執行。
三、兩造為夫妻，原告為系爭不動產之登記名義人，系爭權狀現
    為被告占有管領一節，有個人戶籍資料查詢結果、臺北市中
    山地政事務所109年9月30日北市中地籍字第1097019909號函
    所檢附之土地及建物登記公務用謄本、臺北市松山地政事務
    所109年10月7日北市松地籍字第1097017176號函所檢附之土
    地及建物登記公務用謄本、臺北市大安地政事務所109年11
    月12日北市大地籍字第1097018567號函所檢附土地登記案件
    駁回通知書稿、臺北市中山地政事務所109年11月12日北市
    中地籍字第1097022649號函所檢附之土地登記案件駁回通知
    書在卷可憑（見本院店司調卷第29頁；本院卷一第56至63頁
    、第70至74頁、第184至186頁、第190至191頁、第194頁）
    ，且為兩造所不爭執，是此部分之事實應堪信為真。
四、得心證之理由：
    原告主張被告無權占有系爭權狀，得依民法第767條第1項規
    定請求被告返還等情，為被告所否認，並以前開情詞置辯。
    經查：
  ㈠按「所有人對於無權占有或侵奪其所有物者，得請求返還之
    。」民法第767條第1項前段定有明文。次按當事人主張有利
    於己之事實者，就其事實有舉證之責任，土地所有權狀既以
    土地登記所有權人管領持有為常態，被他人占有為變態，故
    主張變態事實之當事人，應就其非無權占有之事實負舉證責
    任。又稱「借名登記」者，謂當事人約定一方將自己之財產
    以他方名義登記，而仍由自己管理、使用、處分，他方允就
    該財產為出名登記之契約。房地登記名義人即為房地之所有
    權人，乃社會通念之常態事實，登記名義人非房地之實際所
    有權人，則為變態事實，主張借名登記者，自應就何時、何
    地、與何人、以何方式、有無為借名之要約、承諾、意思表
    示是否合致等攸關借名登記契約成立要件之事實負舉證責任
    。再按證明應證事實之證據資料，固不以可直接單獨證明之
    直接證據為限，凡先綜合其他情狀證明某事實，再由某事實
    為推理資以證明應證事實，該證明某事實之間接證據，亦包
    括在內；間接證據雖非不得使用，但需以該間接證據可證明
    間接事實，且該間接事實與要件事實間，依經驗法則及論理
    法則足推認其因果關係存在者，始得為事實上之推定；此非
    就各別證據為論斷，應斟酌全辯論意旨及調查證據之結果，
    依自由心證之作用為綜合判斷（最高法院98年度台上字第60
    2號判決意旨、102年度台上字第1912、351號判決意旨參照
    ）。
  ㈡本件原告以被告無權占有系爭權狀而請求返還，被告對於原
    告為系爭不動產登記名義人一事，並不爭執，故系爭權狀應
    由原告管領持有為常態，被告以其非無權占有抗辯，既為原
    告所否認，揆諸前開說明，自應由被告就其占有系爭權狀之
    正當權源一事，負舉證責任。
  ㈢被告抗辯其占有系爭權狀之正當權源，係以系爭不動產所需
    價金皆由其所支付，原告並無資力購入系爭不動產，足證原
    告僅為系爭不動產之借名登記人等情，固據提出預約單、支
    票、匯款申請書為據（見本院卷一第232至264頁），並有臺
    灣中小企業銀行世貿分行110年1月14日世貿字第1108200092
    號函所檢附之被告帳戶歷史交易明細為證（見本院卷一第31
    0至342頁），堪認附表編號1至2所示不動產係由被告所支付
    。然依證人即被告之姊姊高敏馥於本院言詞辯論時證稱：系
    爭不動產是用理想家設計股份有限公司（下稱理想家公司）
    盈餘的錢去購置等語（見本院卷一第478至479頁），則被告
    所支付之款項究竟係以其本身之金錢或理想家公司之金錢所
    支應者，已非無疑。被告雖辯稱理想家公司是由被告1人出
    資設立登記，其他股東（含原告）並無出資等語，並以證人
    高敏馥於本院言詞辯論時之證詞為據（見本院卷一第479至4
    80頁），然觀諸證人高敏馥之證詞，其僅係提及被告開公司
    有拿其及家人的身分證為公司登記，然就原告登記為股東之
    部分，證人高敏馥未為任何證述，自難僅以其上開證詞遽認
    理想家公司係由被告1人出資設立。是縱認系爭不動產的出
    資來源係理想家公司之盈餘，亦無從認定系爭不動產係由被
    告所承購而借名登記在原告名下。
  ㈣又附表編號1至2所示不動產現由被告出租他人使用乙節，業
    據被告提出房屋租賃契約書、存摺封面及內頁影本、Line對
    話紀錄為據（見本院卷一第142至154頁、第394至438頁），
    核與借名登記關係，係由借名人自行管理處分之情形有異。
    且購買不動產之出資來源為何，與當事人間是否合意成立借
    名登記契約，兩者無絕對關聯性，不動產之取得對價縱非由
    登記名義人支付，其所涉原因多端，或為財務規劃與財產管
    理之便利為之、借名登記、脫法行為等關係，或出於經濟考
    量而為之借款、合資等關係，或出於情感因素而為之贈與關
    係等，不一而足，屬現時一般社會交易行為所常見。兩造既
    不爭執其等為夫妻關係，且其等曾有金錢往來，亦有上述被
    告帳戶歷史交易明細可憑（見本院卷一第342頁）。則本件
    縱由被告提供購買系爭不動產之資金來源，衡諸渠等間之情
    誼關係及經濟聯繫，依經驗法則及論理法則判斷，尚難推認
    必已成立借名登記契約。此外，證人高敏馥雖於本院言詞辯
    論時證述：被告提到看哪個房子想要買，然後登記在原告的
    名下，被告有提到是預售屋，公司有盈餘可以一部分一部分
    買、分散風險，所以登記在原告名下等語（見本院卷一第47
    7至478頁），然證人高敏馥之證詞僅係轉述其聽聞被告所述
    之內容，至於就何時、何地、與何人、以何方式、有無為借
    名之要約、承諾、意思表示是否合致等攸關借名登記契約成
    立要件之事實，均未見證人高敏馥為見聞，自難以其證詞為
    有利於被告之認定。另被告提出原告手寫之購屋明細（見本
    院卷一第524頁），主張其要求被告支付購屋款項等語，然
    觀諸上開明細內容，僅記載不動產坐落位置及各期款項之金
    額，然就原告要求被告支付之事實，均隻字未提，自無從認
    定被告確有將系爭不動產借名登記在原告名下。此外，被告
    亦未就借名登記契約成立之要件事實提出其他證據以實其說
    ，自難逕認兩造間就系爭不動產有借名登記關係存在。
  ㈤綜上，被告迄未舉證證明其占有系爭權狀有何合法之權源，
    則原告主張系爭權狀為被告無權占有，並本於系爭權狀之所
    有權人作用，請求被告交還系爭權狀，為有理由。
五、從而，原告依民法第767條第1項規定，請求被告返還系爭權
    狀為有理由，應予准許。又兩造均陳明願供擔保，聲請宣告
    假執行或免為假執行，經核無不合，爰分別酌定相當之金額
    准許之。
六、本件為判決之基礎已臻明確，至被告聲請函調車籍資料及其
    他不動產之購買資料，經核與本案無關，而認無調查之必要
    ；至兩造其餘之陳述及所提其他證據，經本院斟酌後，認為
    均於判決之結果無影響，亦與本案之爭點無涉，自無庸逐一
    論述，併此敘明。
七、訴訟費用負擔之依據：民事訴訟法第78條。
中　　華　　民　　國　　110 　年　　10　　月　　13　　日
                  民事第九庭    法　官    莊仁杰
以上正本係照原本作成。
如對本判決上訴，須於判決送達後20日內向本院提出上訴狀。如
委任律師提起上訴者，應一併繳納上訴審裁判費。
中　　華　　民　　國　　110 　年　　10　　月　　13　　日
                                書記官    徐語姍
　　　　　　　　　　　　　　　
　　　　　　　　　　　　　　　　
附表：
編號 權狀字號 不動產標示 權利範圍 1 （建物） 099北中字 第001269號 坐落：中山區吉林段四小段 建號：00000-000建號 門牌號：林森北路363號8樓之3 全部 2 （土地） 099北中字 第001406號 坐落：中山區吉林段四小段 地號：0000-0000 10000分之 30 3 （建物） 097北大字 第014422號 坐落：大安區瑞安段一小段 建號：00000-000建號 門牌號：信義路三段156號4樓之 3 全部 4 （土地） 097北大字 第021167號 坐落：大安區瑞安段一小段 地號：0000-0000 100000分之 707 5 （建物） 097北大字 第014643號 坐落：大安區瑞安段一小段 建號：00000-000建號 門牌號：信義路三段156號4樓之 2 全部 6 （土地） 097北大字 第021607號 坐落：大安區瑞安段一小段 地號：0000-0000 100000分之 705 7 （建物） 097北大字 第014421號 坐落：大安區瑞安段一小段 建號：00000-000建號 門牌號：信義路三段156之1號 63分之1 8 （土地） 097北大字 第021168號 坐落：大安區瑞安段一小段 地號：0000-0000 100000分之 100